【裁判字號】    93,重上,20
【裁判日期】    951107
【裁判案由】    給付工程款
【裁判全文】
臺灣高等法院高雄分院民事判決          93年度重上字第20號
上  訴  人  甲○○
訴訟代理人  徐豐明律師
被上訴  人  屏東市公所
法定代理人  乙○○
訴訟代理人  黃榮作律師
上列當事人間請求給付工程款事件，上訴人對於民國93年3 月3
日臺灣屏東地方法院92年度重訴字第69號第一審判決提起上訴，
並為訴之變更，本院於95年10月24日言詞辯論終結，判決如下：
    主  文
上訴人變更之訴及假執行之聲請均駁回。
第二審訴訟費用由上訴人負擔。
    事實及理由
一、上訴人之法定代理人原為王進士，於訴訟中變更為乙○○，
    並經聲明承受訴訟，核與法律規定相符，應予准許。又上訴
    人於原審起訴時係主張其對訴外人路全企業股份有限公司（
    下稱路全公司）有債權，而路全公司則因承作被上訴人之「
    屏東市○區道路路標施設工程」（下稱系爭工程）而對被上
    訴人有工程款債權且怠於行使，故基於民法第242 條代位權
    之規定，代位路全公司請求被上訴人給付工程款，並由其受
    領。嗣於本院審理中主張因已自路全公司受讓該工程款債權
    ，而變更訴之聲明請求被上訴人為直接給付。被上訴人雖不
    表同意，然本件上訴人原主張之代位權訴訟，其主要爭點亦
    在於路全公司有無該工程款債權存在，則上訴人在變更前後
    兩訴訟所主張之基礎事實應屬同一，且相關之訴訟及證據資
    料亦得援用，依民事訴訟法第446 條1 項及第255 條第1 項
    第2 款規定，其訴之變更，應屬合法而可准許，先予說明。
二、上訴人主張：伊於民國85年間依類似隱名合夥契約而向路全
    公司借得其牌照，並以路全公司名義於85年9 月間以新台幣
    （下同）2,436 萬元標得系爭工程，且於繳交履約保證金24
    5 萬元後即依約施作完成並報請估驗，竟遭被上訴人拒絕驗
    收付款。嗣伊與路全公司結算後，路全公司應給付伊12,625
    ,000 元 之款項，並於94年11月18日將其對被上訴人之上開
    相關工程款債權讓與伊及通知被上訴人，伊於受讓後自得向
    被上訴人請求給付工程款6,054,669 元及返還履約保證金24
    5 萬元，合計8,504,669 元。又縱認路全公司與被上訴人間
    之系爭工程契約因屬圍標而無效，被上訴人受領履約保證金
    及標誌設施，即無法律上之原因，伊亦得依不當得利之法律
    關係請求被上訴人返還同上金額。爰依債權讓與及工程合約
    （先位聲明）、不當得利（備位聲明）之法律關係，提起本
    訴，並聲明求為命被上訴人給付8,504,669 元及自起訴狀繕
    本送達翌日起算法定遲延利息，並願供擔保為假執行之判決
    。
三、被上訴人則以：路全公司係以借牌及圍標方式投標，且未當
    場得標，而係由第三人環宇公司交通工程有限公司（下稱環
    宇公司）得標。嗣後上訴人及路全公司之負責人丙○○等人
    共謀迫使環宇公司將標單塗改，致其投標無效而改由路全公
    司得標，故其得標顯係基於圍標之侵權行為而取得，伊依約
    自有權予以宣告廢標，並得沒入履約保證金及拒絕估驗付款
    。況路全公司所施作之內容與合約約定不符，屬不完全給付
    ，伊亦得依同時履行抗辯而拒絕給付。又伊依約並無估驗之
    義務，且在本件工程涉有弊案尚未刑事判決確定前，伊不予
    估驗亦有正當理由。再者，路全公司係以借牌及不法方式得
    標，其所為給付，依民法第184 條第4 款規定不得請求返還
    ，伊亦得依同法第198 條規定拒絕給付，且縱認伊有給付義
    務，除上訴人主張所得請求之金額有誤外，伊亦得以對路全
    公司之侵權行為損害賠償請求權（即路全公司與環宇公司得
    標金額之差額508 萬元）為抵銷等語，資為抗辯。
四、原審經審理結果，駁回上訴人代位訴訟之請求，上訴人提起
    上訴，並為訴之變更，而於本院聲明：(一)被上訴人應給付上
    訴人8,50 4,669元及自起訴狀繕本送達翌日起至清償日止，
    按年息5%計算之利息。(二)訴訟費用由被上訴人負擔。(三)願供
    擔保為假執行。被上訴人則聲明：(一)上訴人之上訴及變更之
    訴併假執行之聲請均駁回。(二)第一、二審訴訟費用由上訴人
    負擔。(三)如受不判決判，願供擔保免為假執行。
五、兩造爭執及不爭執事項：
  (一)不爭執部分：
  1.路全公司於85年9 月間以2,436 萬元與被上訴人就系爭工程
    訂立合約，並以定期存單之方式繳納履約保證金245 萬元，
    有系爭工程合約書及相關招標資料在卷可稽（見原審卷第11
    ～108 頁）。
  2.被上訴人於87年4 月1 日以87屏市工字第11039 號函向路全
    公司表示因路全公司違反合約內容「台灣省各機關營繕工程
    投標須知及附件」第16條規定，應予廢標，且表明路全公司
    因侵權行為與被上訴人簽訂系爭工程合約，而依民法侵權行
    為有關規定廢止本件契約，並沒入履約保證金，有該函文及
    回執在卷可憑（見原審卷第274 、275 頁，本院卷(二)第40、
    41頁）。
  3.路全公司已於94年11月18日將其對被上訴人之系爭工程款相
    關債權讓與上訴人，並於同年月24日以存證信函通知被上訴
    人（見本院卷(二)第144 、149 頁）。
  4.第三人陸德工業股份有限公司（下稱陸德公司）以其對路全
    公司有債權為由，代位路全對被上訴人起訴請求給付工程款
    5, 817,144元，經原審以87年度訴字第118 號判決陸德公司
    就其中5,631,887 元部分勝訴，嗣經本院87年上字第398 號
    駁回被上訴人在該案之上訴，經最高法院以90年台上字第
    399 號廢棄發回更審後，本院以90年上更(一)字第17號駁回陸
    德公司之請求，再經最高法院以92年台上字第2242號判決廢
    棄發回後，本院以92年度上更(二)第45號判決駁回陸德公司之
    請求，又經最高法院以95年台上字第298 號判決廢棄發回後
    ，本院以95年度上更(三)字第1 號判決駁回陸德公司之請求（
    主要理由則為路全公司對被上訴人之工程款債權已轉讓予上
    訴人，陸德公司即無從代位行使）。有該案之部分判決在卷
    可稽（見原審卷第109 ～159 、180 ～188 、319 ～322 頁
    、本院卷(一)第85～106 頁、卷(二)第178 ～181 、211 ～214
    頁）。
  5.上訴人因涉及本件工程由環宇公司得標後，與丙○○等人共
    謀迫使環宇公司將標單塗改，致其投標無效而改由路全公司
    得標之弊案，而經檢察官提起公訴，經原審以85年度訴字第
    847 號判處有期徒刑12年，經上訴後，本院以86年上訴字第
    2098號、88年上更(一)字第176 號、91年度上更(二)字第27號、
    93年度重上更(三)字第25號均判決有罪，其中93年度重上更(三)
    字第25號係判處有期徒刑5 年6 月，經最高法院撤銷發回後
    ，現由本院以94年度上更(四)字第81號審理中，尚未判決。有
    該案之部分判決在卷可憑（見原審卷第228 ～245 頁、本院
    卷(一)第129 ～195 頁、卷(二)第182 ～210 頁）。
  (二)爭執部分：
   1.被上訴人之宣告廢標並拒絕估驗付款，是否有據。
   2.如路全公司得為請求時，被上訴人應給付之金額為若干。
六、被上訴人之宣告廢標並拒絕估驗付款，是否有據部分：
  (一)按法律行為，有背於公共秩序或善良風俗者，無效。民法第
    72條定有明文。又主辦機關於開標時發現廠商有串通圍標之
    嫌疑者，應當場宣布廢標。決標後經檢舉查明有圍標之事實
    者亦同。投標廠商應於投標前具結，不得有違反有關法令情
    事。亦為台灣省各機關營繕工程投標須知第16點所明定（見
    原審卷第58頁），此項規定復為系爭工程招標及契約內容之
    一部分。經查：
  1.本件上訴人係向路全公司借用其牌照而投標系爭工程，業經
    路全公司負責人丙○○於原審證述「我有將路全公司之牌照
    借給原告標被告的工程，後來甲○○沒有標到工程，但後來
    怎麼用的，我不知道」、「我的牌照及印章全部都交給甲○
    ○」、「得標後由甲○○負責施工，我沒有管施工的事，甲
    ○○向我借牌而已」、「施工的事甲○○從來沒有找我討論
    應該如何施工，也沒有找我開會，我是把牌借給他們，都是
    他們在做」、「借牌給甲○○沒有拿錢，只是說如果路標施
    設工程可以多多少少給伊的朋友所開設之路慶公司做而已」
    、「路標  施設工程我全沒有參與，只是借牌而已」等語明
    確（見原審卷第310 頁），此項證言除與其於85年11月上旬
    在法務部調查局南部地區機動工作組調查時所陳述有借牌予
    上訴人投標之內容相符外（見外放之屏東地檢署85年偵字第
    7817號影印卷），亦與其以路全公司負責人身分所出具之證
    明書上所載「茲證明路全公司於85年間確有將本公司牌照借
    予甲○○標作屏東市○區道路路標施設工程，雙方約定押標
    金及履約保證金均由甲○○負責提供，工程亦由甲○○負責
    施工，甲○○並應於可能範內，將部分工程交由本公司指定
    之友人承作」等語相符（見原審卷第298 頁），可見上訴人
    本身並無承包系爭工程之資格而係向丙○○借用路全公司之
    牌照參投標。又上訴人於原審亦就此情事亦具狀表示「原告
    與路全公司存在借牌關係」、「被告之代表人即前市長黃清
    漢授意由路全公司標得系爭工程，主計室主任潘嘉文、工務
    課長李光文、工務課士林俊良等人就借牌投標之事亦均知情
    ，且參與由路全公司得標之事」、「被告顯已同意原告借用
    路全公司之牌照投標，本於誠信原則，自不許被告再爭執合
    約不成立」等語（見原審卷第254 、255 頁），可見其對借
    牌投標一事並未不否認，益可見上訴人就系爭工程係借用路
    全公司之牌照參與投標事宜，應可認定。
  2.上訴人雖主張其與路全公司間僅為類似隱名合夥之法律關係
    ，並引丙○○於原審之證言「如果他（指上訴人）出錢，我
    出牌是合夥關係的話，那就有合夥」（見原審卷第311 頁）
    及丙○○有前往簽約及申辦估驗等手續為其論據。然丙○○
    於原審證述時既已明確表示其未參與投而僅係借牌，則其關
    於是否為合夥關係之證言，即屬其就出錢與出牌之性質上所
    為個人認知之陳述，尚難採為上訴人並非借牌之論據。況上
    訴人既陳稱被上訴人之前市長黃清漢主導並知悉此借牌情事
    （即由黃清漢之司機即上訴人借用路全公司之牌照投標以便
    得標承作而從中取利），更可見上訴人確僅係借用路全公司
    之牌照參與投標而已，其所稱係類似隱名合夥之法律關係，
    應屬為規避借牌之不利法律效果所為之解釋，自不足採。至
    丙○○雖有前往簽約及申辦估驗事宜，然其既係借牌予上訴
    人參與投標，則系爭工程合約由其以負責人身分前往辦理形
    式上之相關簽約及估驗手續，自屬必然，亦與其陳述「路標
    施設工程我全沒有參與」之內容無違（該段文義係指其並無
    參與系爭工程投標之意願，僅係借牌予上訴人前往投標而已
    ，至若標得後既應以路全公司之名義辦理簽約及估驗領款手
    續，形式上自應由其出面以法定代理人之資格出面辦理），
    故丙○○此項簽約及申辦估驗之行為，仍難採為上訴人有利
    之認定。
  3.按系爭工程之參與投標者，應提出切結書表示並無借用牌照
    之情事，有被上訴人提出之切結書格式在卷可稽（見原審卷
    第209 頁），此與上開台灣省各機關營繕工程投標須知第15
    點第13目所定「未附切結書或切結書未蓋章者，其所投之標
    單無效」相互對照觀之即明，上訴人就此亦未爭執，則借用
    他人參與投標，顯為本件工程招標時所欲排除之形態，再對
    照嗣後於87年5 月27日公布施行之政府採購法第50條第1 項
    第3 款、第1 項、第3 項、第87條第5 項、第101 條第1 項
    第2 款及第103 條第1 項第1 款將借用他人名義投標列為得
    不予決標、宣布廢標、且應負刑事責任及於一定期間內不得
    再參加投標之規定，顯見借用他人名義參與投標，將使該得
    標承作之廠商在實際上並不真正具有得承作之資格（包括承
    作能力或經驗），自足以影響該工程之品質，並可能對公共
    利益之維護造成極大之風險及損失，就此而言，借用他人名
    義而投標時，應可認其投標或得標係有背於公共秩序之行為
    ，況本件工程之總工程金額高達2,436 萬元，其工程施工內
    容復為與一般民眾日常生活密切相關之道路交通路標設施，
    更可認若借用牌照參與投標並得標時，對公共安全秩序所可
    能衍生風險及損害，故依民法第72條規定，上訴人借用路全
    公司並參與投標及由路全公司得標之行為，應屬無效，被上
    訴人據為得宣告廢標（效果與無效相同）之抗辯，自堪採信
    。至政府採購法雖係於本件工程合約訂立後始制定公布施行
    ，但其所規範之借用牌照參與投標行為之法律效果，既與民
    法第72條所定公共秩序之意旨相符，應在該條立法意旨涵攝
    之範圍內，而得採為解釋「公共秩序」概念上之參考依據，
    且本院係依民法第72條之規定意旨為本件借牌投標及得標行
    為法律效果之判斷，並非係以政府採購法之條文為認定之依
    據，亦無回溯適用該條文之問題，併予說明。
  4.再者，本件工程於85年9 月2 日開標時，總計有環宇公司、
    衛柏公司、年冠公司、路全公司、元世發公司及亞晉公司等
    6 家公司參與投標（其中路全公司、元世發公司及亞晉公司
    已事先協議要由路全公司得標），並係由環宇公司得標。嗣
    因上訴人受黃清漢之指示，隨即於同日下午偕同工務課課長
    李光文、技士林俊良等人，以環宇公司若執意得標承作，往
    後驗收、領款將會受有各種困擾等事由告知環宇公司之代表
    蔡清允，使環宇公司迫於無奈而同意退出承包，並於翌日在
    上訴人及林俊良等人所帶之相關投標資料上變更投標金額及
    抽出投標應附之稅款繳納證明，致其投標無效（次高標之年
    冠公司則故意更改投金額而未蓋章致投標無效，衛柏公司則
    因所提出之資料與投標規定之格式不符而屬無效標），再由
    林俊良將原開標記錄撕毀，另偽造由路全公司得標之開標記
    錄，經黃清漢批准後由路全公司得標等情，除經上訴人於刑
    案中陳述明確外，亦有該偽造之開標記錄在卷可稽（見原審
    卷第22頁及本院卷(一)第168 、172 ～174 頁之刑事判決），
    而上訴人就此偽造開記錄之情事並未爭執（僅抗辯並非不符
    合圍標要件及被上訴人應承擔其法定代理人黃清漢之知情及
    同意效果，詳後述），則上訴人或路全公司取得系爭工程契
    約之得標，顯係基於不法之方式所為，應可認定。雖其手法
    與上開營繕工程投標須知第16點所稱之圍標情事係藉由參與
    投標人間事先秘密協議之意思合致，意圖由某特定投標者得
    標，其餘投標者則取得一定利益或分享該得標利潤之情形，
    略為不同，但因上訴人取得本件工程之得標方法，原亦係欲
    假藉圍標之方式為之，僅因尚有環宇公司等參與投標致無法
    依原協議之圍標方式取得，故改以迫使環宇公司同意退出承
    包，並以偽造開標記錄之方式而使路全公司得標。則其得標
    所使用之方法及形態，顯較圍標方式更違背上開投標須知所
    設規範之意旨，且從其時間之緊接性及利用之手法觀之，就
    法律規範之價值判斷而言，仍可認屬原先圍標行為意圖之延
    伸，被上訴人依約宣告為廢標，自屬有據。上訴人主張依圍
    標行為之定義及本件得標之事實，並不符合圍標之要件，而
    無上開投標須知之適用，顯使違背法律規範而不法取得權利
    者，仍得享有不法取得之利益，自不符合行使權利履行義務
    應依誠信原則之意旨，故不足採。
  5.至上訴人雖又主張本件路全公司得標係基於被上訴人原法定
    代理人黃清漢之事先知情及授意，被上訴人自應承擔此效果
    ，且法人並無犯罪能力，故被上訴人不得宣告廢標或主張無
    效等語。然查，本件上訴人係借用路全公司之牌照參與投標
    ，路全公司僅為上訴人遂其不法得標意圖在形式上所假藉之
    名義而已，則路全公司之所以能得標顯係完全基於上訴人之
    行為所致。而上訴人使路全公司得標之行為既係違反公序良
    俗而無效，則在系爭工程合約效力之判斷上，路全公司自不
    得與上訴人為切割而得以主張仍享有合法有效契約當事人之
    地位，亦即上訴人不法行為所生之效果，應及於路全公司而
    由該公司承擔。否則，豈非謂法人之代表人藉由不法行為之
    方式為該法人取得權利者，該法人均可主張不受其代表人不
    法行為效力之拘束而仍得享有該不法利益，則交易安全又如
    何加保障，此與法人本身並無犯罪能力或不法行為不得代理
    之概念並無違背（此係指法人本身因不具有為犯罪行為之意
    思能力，故不認其具有犯罪能力，但仍得基於代罰之轉換而
    對其處罰，並非謂法人可享有該不法行為之利益；而不法行
    為不得代理則係指不法之事實行為本身如毆打、毀損等事實
    行為並無代理之概念存在，故不得謂此事實行為係代理他人
    所為而免除行為人本身之責任，均非謂法人之代表人所為行
    為之法律效果不及於法人本身）。故在上訴人係借用路全公
    司牌照參與投標並係藉由不法方式得標之情形下，路全公司
    之得標自屬無效，被上訴人之宣告廢標，亦屬有據。又被上
    訴人之原法定代理人黃清漢就此情事縱有事先知情及授意，
    但此為雙方基於不法意圖所為之意思，此項意思表示之合致
    雖在形式上有使路全公司與被上訴人間發生訂立系爭工程合
    約之效果，但因係違背公序良俗之行為，依法無效，則上訴
    人以已得被上訴人原法定代理人之同意而無侵害可言，認系
    爭工程合約仍屬有效，即有誤解，自不足採。
  6.按因不法之原因而為給付者，不得請求返還。但不法之原因
    僅於受領人一方存在時，不在此限。為民法第180 條第4 款
    所明定。本件路全公司與被上訴人間所訂立之系爭工程合約
    ，因違反公序良俗而無效，業如前述，則被上訴人原由路全
    公司所受領之給付（如路全公司所施作之路標設施及繳納之
    履約保證金均屬之），本應屬無法律上之原因所受之利益，
    依民法第113 條及第179 條規定，在合約無效時應予返還，
    但因路全公司所為給付之原因事實係基於其不法方式取得之
    合約，故於合約無效後，即轉為屬不法原因之給付，依上開
    第180 條第4 款規定，被上訴人即無須返還。至上訴人雖主
    張該不法原因僅存於被上訴人之一方，仍得請求返還，但路
    全公司係基於不法之原因事實而給付，該不法之原因並非係
    存在於被上訴人之一方，況縱認被上訴人之原法定代理人黃
    清漢就此情事有知情且同意而得認亦有不法，但該不法原因
    仍並非僅存於受領人即被上訴人之一方，與上開得返還之要
    件仍不符合，故上訴人此部分主張，並不足採。
  7.依上所述，本件系爭工程合約因違反公序良俗而無效，路全
    公司對被上訴人並無工程款之請求權，上訴人縱有合法受讓
    ，亦不得對被上訴人為請求，則其本於債權讓與及工程合約
    之法律關係為請求，即屬無據，被上訴人宣告廢標及拒絕給
    付，自屬有據。又路全公司所為之給付（含所施作之路標設
    施及履約保證金），則均屬因不法原因所為之給付，且該不
    法原因並非存在於被上訴人一方，依民法第180 條第4 款規
    定，被上訴人亦非不當得利，自無返還之義務，上訴人之主
    張，並不足採，被上訴人不須返還之抗辯，應可採信。
七、又因被上訴人並無給付之義務，已如前述，則就「如路全公
    司得為請求時，被上訴人應給付之金額為若干」之爭點部分
    ，本院即無再為審酌認定之實益，爰不為論述，併予說明。
八、綜上所述，本件上訴人主張其已合法受讓路全公司依系爭工
    程合約，被上訴人有給付工程款及返還履約保證金之義務，
    並不足採，被上訴人抗辯其得宣告廢標並拒絕給付，應屬可
    採；又上訴人主張若系爭工程合約無效，被上訴人亦應依不
    當得利之規定返還相同金額之款項，亦不足採，被上訴人抗
    辯並無返還義務，當可採信。從而，上訴人主張本於債權讓
    與及工程合約（先位聲明）、不當得利（備位聲明）之法律
    關係，請求被上訴人給付8,504,669 元及法定遲延利息，均
    無理由，應予駁回，其假執行之聲請，亦因而失其依據，應
    併予駁回。又原審就代位權訴訟所為判決，因上訴人已為合
    法變更，其訴訟繫屬即因而消滅，該裁判即當然失其效力，
    依最高法院71年台上字第4014號判例意旨，本院僅須變更後
    之新訴為裁判，併予說明。
九、據上論結：本件上訴人變更之訴為無理由，依民事訴訟法第
    78條，判決如主文。
中    華    民    國    95    年    11    月     7    日
                            民事第一庭
                                審判長法官  黃金石
                                法      官  林健彥
                                法      官  林紀元
以上正本證明與原本無異。
如對本判決上訴，須於判決送達後20日內向本院提出上訴狀，其
未表明上訴理由者，應於上訴後20日內向本院提出上訴理由書（
均須按他造當事人之人數附繕本）。上訴時應提出委任律師或具
有律師資格之人之委任狀，並依附註條文規定辦理。
中    華    民    國    95    年    11    月     7    日
                                書  記  官  楊茱宜
附註：
民事訴訟法第466 條之1 ：
對於第二審判決上訴，上訴人應委任律師為訴訟代理人，但上訴
人或其法定代理人具有律師資格者，不在此限。
上訴人之配偶、三親等內之血親、二親等內之姻親，或上訴人為
法人、中央或地方機關時，其所屬專任人員具有律師資格並經法
院認適當者，亦得為第三審訴訟代理人。
第1 項但書及第2 項情形，應於提起上訴或委任時釋明之。


司法院資訊處製作；財團法人民間司法改革基金會備份。
